【裁判字號】    99,上易,25
【裁判日期】    990428
【裁判案由】    損害賠償
【裁判全文】
臺灣高等法院高雄分院民事判決          99年度上易字第25號
上  訴  人  乙○○
被上訴人    甲○○
訴訟代理人  孫嘉男律師
上列當事人間請求損害賠償事件，上訴人對於民國98年11月9 日
臺灣高雄地方法院98年度訴更(一)字第4 號第一審判決提起上訴，
本院於99年4 月14日言詞辯論終結，判決如下：
    主  文
上訴駁回。
第二審訴訟費用由上訴人負擔。
    事 實 及 理 由
一、被上訴人起訴主張：伊係上訴人之弟，伊母親陳蔡鑾於民國
    67年11月13日出資興建坐落高雄縣鳳山市○○段299之4地號
    土地及其上5799建號即門牌號碼高雄縣鳳山市鎮○街126 號
    房屋（下稱系爭房地）後，向兩造表示兩造對系爭房地之所
    有權為應有部分各1/2 ，並代伊與上訴人約定登記於上訴人
    名義，於68年5 月12日完成系爭建物所有權之第一次登記後
    由伊居住使用，伊於75年間出資新臺幣（下同）65萬元，僱
    用訴外人楊明佳將系爭房屋前方之騎樓增建至3 樓，迄87年
    間始搬出系爭房地。上訴人於90年9 、10月間，未經伊同意
    ，將系爭房地以470 萬元出售予訴外人陳吉欽，侵害伊占有
    使用系爭房地之權利，伊多次向上訴人請求返還伊出資增建
    騎樓之工程款65萬元，及出售系爭房地款470 萬元扣除增建
    部分之65萬元後其餘405 萬元之半數即202 萬5000元，合計
    267 萬5000元未果。故以起訴狀繕本之送達，做為終止與上
    訴人間借名登記契約關係之意思表示，依民法第226 條第1
    項、第184 條第1 項後段（上訴人出售系爭房地價金部分）
    、第179 條（伊增建騎樓部分）規定之法律關求為：(一)上訴
    人應給付被上訴人267 萬5000元，及自起訴狀繕本送達翌日
    即97年8 月9 日起至清償日止，按週年利率5%計算之遲延利
    息。(二)願供擔保，請准宣告假執行。
二、上訴人則以：陳蔡鑾於興建系爭房地完成將系爭房地分配予
    伊單獨所有，兩造間並無借名登記契約存在，伊因被上訴人
    長期失業基於手足之情，無償讓被上訴人長期居住使用系爭
    房地，惟系爭房地之每年地價稅、房屋稅均由伊繳納；被上
    訴人於87年間搬離系爭房地，伊因長期居住於北部，於90年
    間將系爭房地出售與陳吉欽，且系爭房地之增建部份係陳蔡
    鑾出資興建，並非被上訴人出資等語，資為抗辯。
三、原法院判決上訴人應給付被上訴人65萬元，及自97年8 月9
    日起至清償日止，按週年利率百分之五計算之利息，駁回被
    上訴人其餘之請求。上訴人就其敗訴部分，提起上訴，求為
    ：(一)原判決不利於上訴人部分廢棄。(二)廢棄部分，被上訴人
    在第一審之訴駁回。被上訴人則求為駁回上訴。
四、本院判斷：
  (一)兩造為兄弟關係，系爭房地為兩造之母陳蔡鑾（90年10月30
    日死亡）於67年間出資興建，於68年5 月12日以上訴人名義
    辦理建物所有權第一次登記，登記為上訴人單獨所有，系爭
    房地由上訴人繳納地價稅及房屋稅，被上訴人曾居住使用系
    爭房地，直至87年間始搬離，被上訴人居住期間，系爭房地
    曾增建騎樓支出興建費用65萬元，為兩造所不爭執（本院卷
    32頁），此部分事實，堪信為真實。故本件應予審究者，乃
    該65萬元係何人支付？系爭房地登記為上訴人名義，為兩造
    所不爭執（被上訴人主張系爭房地係兩造共有，應有部分各
    1/2 ，借名登記於上訴人名義，上訴人將系爭房地出售予陳
    吉欽，請求上訴人給付買賣價金1/2 計202 萬5000元部分，
    原法院判決駁回被上訴人之請求，被上訴人未聲明不服），
    被上訴人主張系爭房地騎樓係其出資65萬元興建，上訴人出
    售包括騎樓之系爭房地，應返還該65萬元不當得利云云。經
    查，證人楊明佳證稱：「（你與被上訴人是何關係？）我與
    被上訴人是朋友關係，他說他有房屋要蓋就請我去施作，我
    是在作土木的，大約是民國74、75年左右，詳細時間我已經
    記不起來了。」、「（前後你收被上訴人多少工資？）總共
    大約是60幾萬元，但是詳細多少我已經忘記了，被上訴人都
    是拿現金給我，總共拿多少次給我因為已經太久了，已經記
    不清楚。」、「（鋼筋、水泥、砂石等材料是你負責的？還
    是被上訴人去買的？）是被上訴人叫我幫他買的，我是施作
    被上訴人房屋前面部分，本來是三角形的，我幫他改正，先
    挖地基、綁鋼筋、組模板，增建到三樓，錢都是被上訴人拿
    給我的，他母親沒有」等語（原審更(一)卷61至63頁），證人
    即兩造之弟陳天才亦證稱：「（爭房屋後來74、75年間增建
    的這件事情你是否清楚？）我住在128 號，系爭房屋後面跟
    我的廚房的部份是我蓋的，前面騎樓的部份是我二哥就是被
    上訴人請人來蓋的，但是錢是誰出的我不清楚。」等語（原
    審更(一)卷67至69頁），並有系爭房屋增建完成後之照片2 張
    在卷可佐（原審審訴卷15頁）。被上訴人主張騎樓係其出資
    興建，核屬可採。系爭房屋之騎樓係於74、75年間增建，迄
    被上訴人於87年間遷離，期間達10餘年，被上訴人興建時未
    得上訴人同意，衡情會表示異議或阻止，以避免兩造嗣後對
    系爭房屋增建所衍生之關係，趨於複雜，故上訴人主張其未
    曾同意被上訴人增建，且被上訴人未提出其曾支出65萬元之
    証明及施作騎樓者另有他人云云（本院卷6 頁、94頁），即
    無足取。
  (二)証人陳秀淑於原審98年10月20日証稱：系爭房屋前面騎樓增
    建部分之事實，其不清楚云云（原審更(一)卷64頁）。其於98
    年10月21日具狀以書面陳稱：其於本院98年10月20日言詞辯
    論期日做證時，因懼怕被上訴人而不敢據實證述，事實上關
    於增建部分，在母女情深之下，其母曾告知，錢係其母陳蔡
    鑾出的云云（同上卷77頁），上訴人請陳秀淑到庭作証（本
    院卷35頁）。且陳秀淑於原審亦証稱系爭房子係兩造之母陳
    蔡鑾以上訴人係嫡長子，上訴人之子為長孫，故系爭房屋全
    部分配予上訴人，但由被上訴人使用云云（原審更(一)卷63至
    64頁），乃為上訴人有利之証述，並無因被上訴人在場而不
    敢陳述之情事，故上訴人請求傳訊陳秀淑証明兩造之母曾經
    告訴陳秀淑系爭房屋增建部分資金係陳蔡鑾支出云云（本院
    卷33頁），因陳秀淑於原審就該待証事實，已為明確証述，
    核無再予傳訊之必要。
  (三)按民事訴訟法於89年2 月9 日修正前，係採續審制及隨時提
    出主義，當事人得隨時提出新攻擊或防禦方法，使得當事人
    於第一審延滯提出攻擊防禦方法，忽視第一審之功能，而使
    得審理之重心移轉至第二審，為強化第一審事實審之功能，
    並達到審理集中化之目標，關於當事人提出攻擊防禦方法之
    時期，不但於第196 條第1 項修正為適時提出主義，並將民
    事訴訟法第447 條修正為原則允許提出新攻擊防禦方法，例
    外限制當事人於第二審之更新權，以使當事人重視第一審程
    序，並盡其促進訴訟之義務。惟該條於89年2 月9 日修正後
    ，在規範功能及要件上仍有未盡處，且失權效果並非強制，
    致效果不彰，故於92 年2月7 日再予修正規定當事人於第二
    審不得提出新攻擊防禦方法，僅於例外之狀況下得提起之，
    由此立法沿革可看出第447 條修正之趨勢及目標，乃為充實
    第一審之事實審理功能，以期建立金字塔型訴訟制度，及合
    理分配司法資源，以維護當事人之程序利益，當事人如無民
    事訴訟法第447 條第1 項第1款 至第5 款事由，致其未能於
    第一審提出時效抗辯，自不得再因其不得主張時效抗辯所生
    之實體上不利益有顯失公平之虞，而認其符合第447 條第1
    項第6 款規定，亦即訴訟當事人於第一審未盡適時提出攻擊
    防禦方法之協力義務，課以失權效果之目的，不得於第二審
    再行提出。被上訴人於74、75年間增建騎樓，迄94年7 月31
    日起訴請求上訴人返還增建工程款65萬元之不當得利，已逾
    15年之請求權時效，應足認定。惟上訴人於原審並未主張被
    上訴人之不當得利請求權已罹於時效，遲至本院始提出，故
    依上開說明，已生失權效果。被上訴人主張上訴人於本院提
    出時效抗辯，係屬新攻擊防禦方法，於本院不得提出云云（
    本院卷93至94頁），核屬可採。上訴主張是否援用時效抗辯
    ，是否享受時效完成的利益，或願意拋棄既得利益，與公益
    無直接關係，宜尊重上訴人意思而不應強制其享受利益，而
    單純不行使抗辯權不得解釋為拋棄時效利益，是以上訴人於
    第一審法院未拋棄其時效利益，僅單純不行使抗辯權，如於
    本院不許其為時效抗辯，不僅顯失公平，更違背上訴人是否
    或何時主張時效抗辯之意思決定（本院卷36至37頁），已不
    可採。又民事訴訟法第477 條第1 項第4 款規定：當事人不
    得提出新攻擊或防禦方法。但有下列情形之一者，不在此限
    ：四事實於法院已顯著或為其職務上所已知或應依職權調查
    證據者。惟當事人一方主張之事實，會因兩造當事人於訴訟
    程序進行期間各自提出攻擊防禦方法，而逐漸變為複雜，例
    如當事人一方提出之事實，於另一方未抗辯請求權已於時效
    之前，僅有請求之事實，迨另一方當事人提出時效抗辯後，
    兩造對是否有承認、中斷等事由即可能隨之發生攻防，此部
    分事實均係隨兩造主張而逐漸顯現。故上訴人主張被上訴人
    自承於74年出資興建騎樓增建，該事實已甚顯著，符合民事
    訴訟法第477 條第1 項第4 款規定，故其自得主張時效抗辯
    云云（本院卷37頁），亦不可採。
五、綜上所述，被上訴人依不當得利法律關係，請求上訴人給付
    65萬元，及自起訴狀繕本送達翌日之97年8 月9 日起至清償
    日止，按週年利率5%計算之利息部份，為有理由，應予准許
    。原審判命上訴人給付，於法並無不合。上訴意旨指摘原判
    決不當，求予廢棄改判，為無理由，應予駁回其上訴。兩造
    其餘攻防不影響判決結果，爰不逐一論述，併予敘明。
六、據上論結，本件上訴為無理由，依民事訴訟法第449 條第1
    項、第78條，判決如主文。
中    華    民    國    99    年    4     月    28    日
                            民事第六庭
                                審判長法官  許明進
                                法      官  徐文祥
                                法      官  李炫德
以上正本證明與原本無異。
本件不得上訴。
中    華    民    國    99    年    4     月    29    日
                                書  記  官  盧雅婷

司法院資訊處製作；財團法人民間司法改革基金會備份。
